---
title: "Regressão linear na prática"
output:
  html_document: default
  html_notebook: default
---

```{r warning=FALSE, echo=FALSE}
library(tidyverse)
library(broom)
library(modelr)
source(here::here("code/lib.R"))
theme_set(theme_report())

knitr::opts_chunk$set(tidy = FALSE,
                      fig.width = 6,
                      fig.height = 5)

paleta = c("#404E4D",
           "#92DCE5",
           "#938BA1",
           "#2D3142",
           "#F4743B")
```

## Dados da CAPES sobre avaliação da pós-graduação

**A CAPES é um órgão do MEC que tem a atribuição de acompanhar a pós-graduação na universidade brasileira. Uma das formas que ela encontrou de fazer isso e pela qual ela é bastante criticada é através de uma avaliação quantitativa a cada x anos (era 3, mudou para 4).** 

**Usaremos dados da penúltima avaliação da CAPES:** 

```{r warning=FALSE, echo=FALSE}
cacc = read_projectdata()

glimpse(cacc)
```

### Produção e produtividade de artigos

**Uma das maneiras de avaliar a produção dos docentes que a CAPES utiliza é quantificando a produção de artigos pelos docentes. Os artigos são categorizados em extratos ordenados (A1 é o mais alto), e separados entre artigos em conferências e periódicos. Usaremos para esse lab a produção em periódicos avaliados com A1, A2 e B1.** 

```{r}
cacc = cacc %>% 
  mutate(producao = (periodicos_A1 + periodicos_A2 + periodicos_B1), 
         produtividade = producao / `Docentes permanentes`, 
         mestrados = Dissertacoes, 
         doutorados = Teses,
         
         colaboradores_pprof = `Docentes colaboradores` / `Docentes permanentes`,
         mestrados_pprof = mestrados / `Docentes permanentes`, 
         doutorados_pprof = doutorados / `Docentes permanentes`)
```


### EDA

```{r warning=FALSE, echo=FALSE}
cacc %>% 
  ggplot(aes(x = `Docentes permanentes`)) + 
  geom_histogram(bins = 15, fill = paleta[1])

cacc %>% 
  ggplot(aes(x = producao)) + 
  geom_histogram(bins = 15, fill = paleta[2])

cacc %>% 
  ggplot(aes(x = produtividade)) + 
  geom_histogram(bins = 15, fill = paleta[3])
```

**Se quisermos modelar o efeito do tamanho do programa em termos de docentes (permanentes) na quantidade de artigos publicados, podemos usar regressão.**

*Importante*: sempre queremos ver os dados antes de fazermos qualquer modelo ou sumário: 

```{r warning=FALSE, echo=FALSE}
cacc %>% 
  ggplot(aes(x = `Docentes permanentes`, y = producao)) + 
  geom_point()
```

**Parece que existe uma relação. Vamos criar um modelo então:**

```{r}
modelo1 = lm(producao ~ `Docentes permanentes`, data = cacc)

tidy(modelo1, conf.int = TRUE, conf.level = 0.95)
glance(modelo1)
```

**Para visualizar o modelo:**

```{r warning=FALSE, echo=FALSE}
cacc_augmented = cacc %>% 
  add_predictions(modelo1) 

cacc_augmented %>% 
  ggplot(aes(x = `Docentes permanentes`)) + 
  geom_line(aes(y = pred), colour = "brown") + 
  geom_point(aes(y = producao)) + 
  labs(y = "Produção do programa")
```

**Se considerarmos que temos apenas uma amostra de todos os programas de pós em CC no Brasil, o que podemos inferir a partir desse modelo sobre a relação entre número de docentes permanentes e produção de artigos em programas de pós?**

-----

Regressão linear foi utilizada para analisar se a quantidade de docentes permanentes tem uma associação significativa com a producao do programa de pós graduação. Os resultados da regressão indicam que um modelo com o preditor no formato *producao = -41.27309 + 4.81337xDocentes permanentes* explica *81.46%* da variância da variável de resposta (*R2 = 0.8145886*). A variável *docentes permanentes* é a quantidade de docentes permanentes no programa de pós graduação de cada universidade do país e tem uma relação significativa com o erro (b = [4.269955, 5.356786], IC com 95%). O aumento de 1 unidade de docentes permanentes produz uma mudança de mais ou menos 4.81337 na produção do programa, fato observado pelo valor da estimativa associada à variável *docentes permanentes*.

-----

**Dito isso, o que significa a relação que você encontrou na prática para entendermos os programas de pós graduação no Brasil? E algum palpite de por que a relação que encontramos é forte?**

-----

A variação da produção é explicada em mais de 81% apenas pela quantidade de docentes permamentes no programa de pós graduação. Esse resultado é esperado porque a quantidade de docentes no programa está diretamente associada à quantidade de papers produzidos. Isso indica que são os docentes que mais produzem papers publicados em periódicos no programa, mais especificamente, em periódicos com qualis A1, A2 e B1, nesse caso. Isso, provavelmente, deve-se ao fato de que os docentes são os que mais estão envolvidos com pesquisa nas Universidades, produzindo resultados frequentes.  

-----

## Mais fatores

**E se considerarmos também o número de alunos?**

```{r}
modelo2 = lm(producao ~ `Docentes permanentes` + mestrados + doutorados, data = cacc)

tidy(modelo2, conf.int = TRUE, conf.level = 0.95)
glance(modelo2)
```

**Visualizar o modelo com muitas variáveis independentes fica mais difícil**

```{r}
para_plotar_modelo = cacc %>% 
  data_grid(producao = seq_range(producao, 10), # Crie um vetor de 10 valores no range
            `Docentes permanentes` = seq_range(`Docentes permanentes`, 4),  
            # mestrados = seq_range(mestrados, 3),
            mestrados = median(mestrados),
            doutorados = seq_range(doutorados, 3)) %>% 
  add_predictions(modelo2)

glimpse(para_plotar_modelo)

```

```{r warning=FALSE, echo=FALSE}
para_plotar_modelo %>% 
  ggplot(aes(x = `Docentes permanentes`, y = pred)) + 
  geom_line(aes(group = doutorados, colour = doutorados)) + 
  # facet_grid(. ~ as.factor(mestrados)) + 
  geom_point(data = cacc, aes(y = producao, colour = doutorados))
```

**Considerando agora esses três fatores, o que podemos dizer sobre como cada um deles se relaciona com a produção de um programa de pós em CC? E sobre o modelo? Ele explica mais que o modelo 1?**

-----

Regressão múltipla foi utilizada para analisar se a quantidade de docentes permanentes, o número de alunos de mestrado e de doutorado têm uma associação significativa com a producao do programa de pós graduação. Os resultados da regressão indicam que um modelo com os 3 preditores no formato *producao = -14.3663077 + 3.4997112xDocentes permanentes - 0.1949515xalunos mestrado + 1.0007711xalunos doutorado* explicam 87.07% da variância da variável de resposta (R2 = 0.8706642). A variável *docentes permanentes*, quantidade de docentes permanentes no programa de pós graduação de cada universidade do país, tem uma relação significativa com o erro (b = [2.5827257, 4.4166967], IC com 95%), assim como a variável *doutorados*, medida como a quantidade de alunos de doutorado do programa (b = [0.6355112, 1.3660309], IC com 95%). A variável *mestrados*, no entanto, tem uma relação negativa (b = [-0.3577316, -0.0321714], IC com 95%). O aumento de 1 unidade de docentes permanentes produz uma mudança de mais ou menos 3.499711 na produção do programa, assim como o aumento de 1 unidade de alunos de mestrado produz uma mudança de mais ou menos -0.1949515 e aumentar 1 aluno de doutorado produz uma mudança de mais ou menos 1.0007711. Esses fatos são observados pelos valores das estimativas associadas a cada variável independente.

Esse segundo modelo explica mais que o modelo 1 (6% a mais), principalmente porque os alunos de doutorado também contribuem com uma parcela da produção.


-----


## Agora produtividade 

**Diferente de medirmos produção (total produzido), é medirmos produtividade (produzido / utilizado). Abaixo focaremos nessa análise. Para isso crie um modelo que investiga como um conjunto de fatores que você julga que são relevantes se relacionam com a produtividade dos programas. Crie um modelo que avalie como _pelo menos 3 fatores_ se relacionam com a produtividade de um programa. Pode reutilizar fatores que já definimos e analizamos para produção. Mas cuidado para não incluir fatores que sejam função linear de outros já incluídos (ex: incluir A, B e um tercero C=A+B)**

**Produza abaixo o modelo e um texto que comente (i) o modelo, tal como os que fizemos antes, e (ii) as implicações - o que aprendemos sobre como funcionam programas de pós no brasil?**


O modelo abaixo analisa se a quantidade de docentes colaboradores por docente, o número de alunos de mestrado e de doutorado por docente têm uma associação significativa com a produtividade dos docentes permanentes. O pensamento é de que, quanto maior a quantidade de alunos e colaboradores, maior o número de publicações em periódicos, ou seja, maior a produtividade. Vejamos se esse pensamento é válido. 

```{r}

modelo3 = lm(produtividade ~ colaboradores_pprof + mestrados_pprof + doutorados_pprof, data = cacc)

tidy(modelo3, conf.int = TRUE, conf.level = 0.95)
glance(modelo3)
```


Os resultados da regressão indicam que um modelo com os 3 preditores no formato *produtividade = 1.93384056 -0.67997021xcolaboradores por professor + 0.02460064xmestrados por professor + 1.15834789xdoutorados por professor* explicam 42,57% da variância da variável de resposta (R2 = 0.4257341). A variável *colaboradores_pprof*, quantidade de docentes colaboradores por professor, não tem uma relação muito significativa [erro 0.64333169 (b = [-1.9633818, 0.6034414], IC com 95%)], assim como a variável *mestrados_pprof*, medida como a quantidade de alunos de mestrado por professores [erro 0.07203559 (b = [-0.1191064, 0.1683077], IC com 95%)]. A variável *doutorados_pprof*, no entanto, tem uma relação com a variável resposta, assumindo um erro de 0.17850853 (b = [0.8022331, 1.5144627], IC com 95%). 

A partir disso, podemos entender que, provavelmente, a quantidade de alunos de doutorado por professor é um dos fatores que têm alguma influência na produtividade. Assumindo um erro, o número de alunos de mestrado também influencia positivamente a produtividade. O número de colaboradores é o fator que parece influenciar menos, segundo o modelo. O modelo só explica 42% dos casos, mas esse resultado é meio que esperado porque é mais difícil de medir a produtividade do que a produção. 

Para concluir, é possível perceber que o número de alunos de doutorado parece influenciar bem a produtividade do programa, provavelmente porque o tempo/pressão para produzir resultados é bem maior que o tempo/pressão dos alunos de mestrado, por exemplo. 

